【裁判字號】    97,建,110
【裁判日期】    980608
【裁判案由】    給付工程款
【裁判全文】
臺灣板橋地方法院民事判決               97年度建字第110號
原      告  巧富工程有限公司
法定代理人  辛○○
被      告  誼東企業有限公司
法定代理人  丙○○
上列當事人間請求給付工程款事件，經本院於民國98年5 月13日
言詞辯論終結，判決如下：
    主  文
原告之訴及假執行之聲請均駁回。
訴訟費用由原告負擔。
    事實及理由
一、原告起訴主張：
  (一)緣訴外人昭億工程有限公司（下稱昭億公司）承包業主瓏山
    林企業股份有限公司所發包之汐止瓏山林映像巴黎水電工程
    （下稱系爭工程），其工地範圍分別為A 棟、B 棟、C 棟、
    D 棟、E 棟、F 棟、G 棟、H 棟及K 棟，計為9 棟：並將之
    轉包代工分為水電包A 至E 棟，承包商為訴外人許志清、F
    棟承包商為訴外人庚○○、G 棟承包商為訴外人陳永盛、K
    棟承包商為訴外人己○○、H 棟承包商為訴外人乙○○，而
    給排水工程之承包商則為原告，即有6 位水電承包商共同施
    作。
  (二)又原告承攬訴外人昭億公司系爭工程之給排水工程部分（下
    稱本件工程），雙方口頭約定工程總價為新臺幣（下同）14
    ,000,000 元 ，惟合約及請款比例雖已製作，但雙方均尚未
    簽名、蓋章，且有言明合約雖未制訂，但工程款以點工1 天
    2,500 元計算，待合約簽立完成後，扣除點工工資總金額，
    再以請款比例核計。嗣原告自民國97年2 月進場施工以來，
    其中2 月至5 月之工資訴外人昭億公司均如期支付，直至97
    年7 月10日，因訴外人昭億公司無法發放6 月份工資，致原
    告及前開承包商全面停工，而業主瓏山林企業股份有限公司
    因不堪損失，乃於97年7 月14日召開協調會議，該會議所達
    成之內容為被告願概括承受訴外人昭億公司所積欠原告及前
    開承包商之工資及與渠等所約定之事項，並答應於97年7 月
    15日清償所積欠之工資，且原告及其他承包商同意於是日起
    回復開始正常施作。因此，被告自應就訴外人昭億公司於97
    年7 月15日前所積欠之工資負清償之責。此外，並因被告係
    自97年7 月15日起，概括承接訴外人昭億公司未完成之後續
    工程，且同意所有約定事項均與原告與訴外人昭億公司間之
    約定相同，故原告於97年7 月15日起後續所施作之工程部分
    ，自應由被告負責給付工程款，且給付之計算標準，應與訴
    外人昭億公司相同，即仍應以每日點工每人2,500 元計算。
    然被告並未依上開計算標準計價，而逕改以每日點工每人2,
    300 元計算，嗣後並片面終止合約，未讓原告繼續進場施作
    ，則就原告自97年7 月15日起至97年9 月1 日止所已施作部
    分之工程款差額，被告自亦應給付與原告。
  (三)經計算結果，被告應給付原告之工程款金額如下：
  (1)原告自97年6 月1 日至97年6 月30日之施工，點工工數為24
    1 ，故其6 月份工資（即工程款，下同）加計稅捐應為632,
    625 元（即241 ×2,500 元＋30,125元＝632,625 元），然
    被告僅於97年7 月15日給付420,604 元，尚欠236,250 元（
    632,625 －420,604 ＝212,021 ，與原告所述不符）。惟原
    告嗣又改稱6 月份工資應為656,854 元，包括買材料含稅5,
    250 元、點工工資金額含稅651,604 元（即本件工程點工金
    額602,500 元加上業主點工金額18,075元加上稅金31 ,029
    元等於651,604 元），合計656,854 元（651,604 ＋5,250
    ＝656,854） 。而被告僅給付420,604 元，故尚欠236,250
    元（656,854 －420,604 ＝236,250） 。
  (2)原告自97年7 月1 日至97年7 月10日施工，點工工數為116.
    5 人，其工資加計稅捐應為305,812 元（即116.5 ×2,500
    元＋14,562元＝305,812 元），然被告並未給付。以上(1)、
    (2)合計542,062 元乃係屬訴外人昭億公司所積欠原告，而由
    被告同意概括承受者，被告自應依97年7 月14日協調會議內
    容，依債務承擔之法律關係負清償責任。
  (3)原告自97年7 月15日起至97年9 月1 日止係為被告施作，且
    其施作之點工總數（695 人）加計稅捐後，工程款本應為1,
    824, 375元（即695 ×2,500 元＋86,875元＝1,824,375 元
    ），然被告於97年9 月1 日僅給付原告1,603,560 元（即66
    4 人×2,30 0元＋76,360元＝1,603,560 元），尚欠220,81
    5 元未付，被告自應依兩造間之承攬契約法律關係負給付工
    程款之責任。以上(1)、(2)、(3)項被告共尚積欠原告762,877
    元（即236,250 元＋305,812 元＋220,815 元＝762,877 元
    ）未為清償。
  (四)為此，爰依協調內容所約定之債務承擔法律關係及承攬契約
    之法律關係，提起本件訴訟，並聲明被告應給付原告762,87
    7 元，及自起訴狀繕本送達翌日起至清償日，按年息5 ％計
    算之利息；並願供擔保請准宣告假執行。
二、被告則以下列情詞資為抗辯，並聲明求為判決：原告之訴及
    假執行之聲請均駁回；如受不利判決，願供擔保請准宣告免
    為假執行。
  (一)系爭工程係因原承包商即訴外人昭億公司財務週轉不靈，而
    導致停工，嗣業主瓏山林企業股份有限公司（下稱瓏山林公
    司）乃請託被告接續承包訴外人昭億公司所未完成之工程，
    被告並與訴外人昭億公司簽署切結書，由訴外人昭億公司同
    意放棄就系爭工程之剩餘權利，並同意由業主瓏山林公司另
    覓包商施工，基此被告方得進場施作，惟因訴外人昭億公司
    就系爭工程已超領工程款，故其希望業主瓏山林公司不要進
    行清算作業，除所積欠之材料費由其自行負責外，尚積欠其
    他小包之工程款則由其先向被告借款墊付後，再以其另一工
    地（四季紐約）所剩餘可得請領之工程款來清償被告。故被
    告向瓏山林公司所承攬之範圍僅係訴外人昭億公司97年7 月
    15日以後未完成之工程，至於訴外人昭億公司與其原下包商
    間之權利義務則均與被告無涉，被告從來均未同意要概括承
    受。
  (二)抑且，復因訴外人昭億公司原有下包商均期能在系爭工程繼
    續施作，故被告乃重新與其等議價，並約定願意施作者，一
    律以單價每工每日2,300 元進行點工施作。因此，原告自97
    年7 月15日之後，雖有為被告施作被告所承攬之系爭工程未
    完成部分，但係因重新議價之結果，而非由被告概括承受訴
    外人昭億公司與原告間之權利義務關係。
  (三)嗣又因原告之施工品質堪慮，且於97年8 月18日通知被告不
    願意繼續承接本件工程後續之施作，被告乃於97年8 月30日
    請其退場，且已於同年9 月1 日將所餘款項全部付清，並業
    由原告負責人簽收確認無誤。孰料，原告竟仍空言指稱須以
    每日每工2,500 元計價，且被告尚須支付97年8 月31日及97
    年9 月1 日之2 日點工工資，然原告實際上僅施作至97年8
    月30日，故其主張顯屬無稽，自不足採。
三、原告主張訴外人昭億公司前承包業主瓏山林公司所發包之系
    爭工程，並將系爭工程中之本件工程轉包予原告施作，口頭
    約定工程總價為14,000,000元，並言明合約簽訂前以點工工
    資每日2,500 元計算，待合約簽訂後再扣除點工工資按請款
    比例核計。惟原告與訴外人昭億公司間之合約始終未經簽訂
    ，且嗣後並因訴外人昭億公司無法如期發放6 月份之工資，
    致造成全面停工。而業主瓏山林公司因不堪損失，乃另尋被
    告接替訴外人昭億公司繼續承包完成前揭工程剩餘部分，被
    告並於97年7 月14日所召開之協調會中，承諾願意概括承受
    訴外人昭億公司所積欠各小包之工資及與其所約定之事項，
    且答應會於97年7 月15日發清工資，各小包亦同意於是日開
    始回復正常施作，則被告自應概括承受訴外人昭億公司積欠
    原告97年6 月1 月至97年7 月10日之工資（含稅）938,437
    元，而被告除已支付420,604 元外，尚餘542,062 元未為支
    付；另原告自97年7 月15日至97年9 月1 日之工資（含稅）
    為1,824,375 元，然被告僅支付1,603,560 元，尚欠220,81
    5 元，被告亦應給付之事實，固據提出工程計價明細、點工
    日報表、工作人員簽到簿、記載協調會議內容書面、估驗計
    價單、工程計價單等為據（見本院卷一第8 至第128 頁），
    然為被告所否認，並辯稱：渠係因受業主瓏山林公司之請託
    而承包訴外人昭億公司97年7 月15日以後未完成之工程，訴
    外人昭億公司並向被告借款墊付積欠各小包（含原告）之工
    程款，再以另一工程（四季紐約）所剩餘之工程款來清償被
    告；又因訴外人昭億公司之原有各小包均期能在系爭工程後
    續部分繼續施作，被告乃重新與渠等議價，並約定願意施作
    者，一律以單價每工每日2,300 元進行點工施作，故原告之
    後雖有施作被告所承攬之本件工程未完成部分，但係因重新
    議價之結果，而非被告概括承受訴外人昭億公司與原告間之
    權利義務關係，被告從未承諾同意概括承受訴外人昭億公司
    與其小包間之權利義務關係。又因原告於97年8 月18日通知
    被告不願意繼續承接本件工程後續部分，被告乃於同年月8
    月30日請原告退場，並於同年9 月1 日將所餘款項付清，業
    由原告負責人簽收確認無誤，故被告並無積欠原告工程款之
    情事等語。是以本件兩造之爭執要旨為：(一)被告是否需概括
    承受訴外人昭億公司所積欠原告97年6 月1 日至97年7 月10
    日之工資？(二)自97年7 月15日之後，其點工工資係以每工每
    日2,500 元，抑或以每工每日2,300 元計算？(三)原告請求被
    告應給付8 月31日及9 月1 日之工資，有無理由？暨其本件
    得請求之工程款為若干？以下分項審究之。
四、關於「被告是否需概括承受訴外人昭億公司所積欠原告97年
    6 月1 日至97年7 月10日之工資？」部分：
  (一)按第三人與債權人訂立契約承擔債務人之債務者，其債務於
    契約成立時，移轉於該第三人。第三人與債務人訂立契約承
    擔其債務者，非經債權人承認，對於債權人不生效力。民法
    第300 條、第301 條分別定有明文。亦即債權人得對原非債
    務人之第三人請求清償債務，僅於債權人與第三人間有承擔
    契約，或債權人承認第三人與原債務人間之承擔債務契約時
    ，始得為之。次按請求履行債務之訴，除被告自認原告所主
    張債權發生原因之事實外，應先由原告就其主張此項事實，
    負舉證之責任，必須證明其為真實後，被告於其抗辯事實，
    始應負證明之責任，此為舉證責任分擔之原則，亦有最高法
    院43年台上字第377 號判例意旨可資參照。本件原告主張業
    主瓏山林公司曾於97年7 月14日召集訴外人昭億公司、原有
    小包商（含原告）及被告等人召開協調會議，該會議所作成
    之內容為被告願意概括承受訴外人昭億公司就系爭工程所積
    欠各小包之工資與各項約定之事實，既經被告所否認，揆諸
    前揭判例意旨，原告自應就上揭主張有此一承擔債務契約存
    在之事實，舉證以實其說。
  (二)經查，原告主張依97年7 月14日所召開之協調會議結論，被
    告已同意概括承受訴外人昭億公司對於原有小包商之債權債
    務關係等語，固據其提出系爭工程原有小包商所出具之召開
    協調會證明書1 份（見本院卷一第85頁）及聲請證人丁○○
    為證。然依證人丁○○即業主瓏山林公司之水電主任到庭具
    結後所為證述：因訴外人昭億公司沒有能力履約，所以後來
    拋棄承攬，而由瓏山林公司另外發包，後來是由被告接續承
    攬。而在訴外人昭億公司未拋棄承攬前，有聽說訴外人昭億
    公司沒有辦法支付給原小包商工資，但並不清楚訴外人昭億
    公司如何解決之前積欠之工資，亦不清楚瓏山林公司是否有
    於97年7 月14日就此問題召開協調會。因伊係負責品管稽核
    ，而被告是否有表示要概括承受訴外人昭億公司之前已積欠
    之債權債務關係，是有關發包的事情，與伊負責之事務無關
    ，所以伊並不清楚；惟於97年7 月14日當天確實有個場合，
    係由伊介紹現場的技工及工班給新的承商即被告認識。這是
    因為水電消防工程的管線有很多複雜性的地方，在施作上有
    必要一貫的延續性，才能符合品質，所以伊才介紹原來訴外
    人昭億公司所請的工班給被告，希望被告能夠繼續請他們來
    施作配管，這是當時介紹的動機，目的只是為了讓工程能夠
    銜接，維持品質，並不是為了解決訴外人昭億公司所積欠之
    工資而召開。且當日介紹時，並無向各小包表示關於訴外人
    昭億公司積欠的工資，被告會概括承受，召開目的僅係為了
    要介紹雙方（指原有的工班（小包）及新的承商（即被告）
    認識，等到他們彼此熟悉後，伊就離開了，並無全程參與，
    且因當天工班、技工人很多在場，伊並未聽聞書面（提示本
    院卷一第85頁）所記載之內容，亦不知道當天是否有簽署這
    份文件，伊只是負責品管的員工，沒有權力決定這些屬於發
    包的問題。並不清楚瓏山林公司另行發包給被告之條件，及
    後來被告如何與小包協調；瓏山林公司重新發包後，除了管
    線的延續性外，另外就是被告法定代理人丙○○先生考慮到
    經濟不景氣，賺錢不容易，希望相關的工班及技工能夠繼續
    留下來，不希望把他們趕走，所以大部分都有留下來，簡先
    生只是其中一員，當初我們的動機很單純只有兩個，一個是
    考慮到工程的延續性，一個是希望他們都能夠繼續有工作，
    而據伊側面所知，被告到目前為止也都有按時發放款項，否
    則小包他們就不會繼續施作了。」等語（見本院卷一第221
    頁至第228 頁），可知係因新的承商即被告與現場的技工及
    工班並不認識，故由證人丁○○為雙方介紹認識，並提及考
    量管線的延續性及經濟不景氣等因素，希望相關之工班及技
    工能繼續留任，俟雙方彼此熟悉後，證人丁○○即離開現場
    ，且證人丁○○在現場其間並未聽聞被告有同意概括承受訴
    外人昭億公司所積欠之工資、或簽署相關文件一事。又上開
    證人丁○○所為證詞經核與被告所稱係因接獲業主瓏山林公
    司之通知，需要被告來接系爭工程後續部分，而被告於接獲
    該項訊息後，先至工地現場了解工程進度及品質後，才能與
    業主瓏山林公司敲定後續工程總價，因工程是延續性的，前
    置已施作完成之工程，它的品質好、壞與未完成之工程成本
    相關聯，而工程品質好、壞與小包人員的技術相關聯，被告
    乃於97年7 月14日早上到工地現場了解各小包人員前置已施
    作之工程品質，經由業主瓏山林公司員工丁○○、顏銘賢聯
    絡介紹與各小包認識。當天被告與丁○○、顏銘賢僅提及保
    證被告信用可靠，希各小包能放心繼續與被告合作延續系爭
    工程，當時各小包有提及訴外人昭億公司所積欠工資如何處
    理問題，被告僅告知已通知訴外人昭億公司負責人於當日下
    午到另一工地召開協調會，俟開會完，會告知各小包結果如
    何，並請各小包自行離開，被告並未表示同意概括承受訴外
    人昭億公司之債務等語大致相符。原告雖一再陳稱97年7 月
    14日協調會議係由證人丁○○親自召開，各小包均有參加，
    證人丁○○亦全程在場，而證人丁○○有說被告要概括承受
    ，叫我們安心，所以才於97年7 月15日回復施工，證人丁○○所言不實云云。然而，參諸證人丁○○乃為業主瓏山林公
    司之員工，與兩造間均無利害關係，衡情應不致甘冒偽證罪
    之風險而恣意偏袒任何一方，況其所為證述內容，依常理判
    斷亦屬合理，於工程延續性上確有其需要，自堪認其所為證
    言，應屬可採。
  (三)至原告雖又提出證明書以資證明，且該證明書之內容亦業記
    載：「.... ， 於97年7 月14日早上約9 點，由業主水電主
    任及誼東企業有限公司林董召開各小包開協調會議，業主林
    主任及林董在各小包負責人言明，誼東企業有限公司林董要
    概括承受會負責昭億所欠工資及當初昭億跟各小包所約定之
    事項，.... 。 誼東企業有限公司在業主水電林主任及水、
    電各小包面前承認願意承受昭億公司之債權、債務之責任。
    」等語。惟查，經本院審視結果，上揭證明書乃係由原告及
    原有小包商事後所自行製作之文書，此並經原告自承在案（
    見本院卷一第226 頁），其上既無被告簽認同意，自尚無從
    僅以該證明書即遽認被告有同意概括承受訴外人昭億公司所
    積欠之工資。是原告執此以資證明所稱屬實，亦難為取。
  (四)原告復另主張依被告所提之切結書內容，足認訴外人昭億公
    司切結同意業主瓏山林公司代扣款予被告，授權被告給付各
    工班之工資（即97年6 月1 日至97年7 月12日），因支付工
    資由被告主導，訴外人昭億公司乃放棄發放工資之權利，而
    前揭款項係以訴外人昭億公司另一工程四季紐約剩餘款給付
    ，並無被告借款予訴外人昭億公司之情云云。被告則稱於97
    年7 月14日下午4 點30分左右，訴外人昭億公司之負責人戊○○至被告處，告知其與業主瓏山林公司商談解除系爭工程
    合約事宜，其內容係請訴外人昭億公司交出拋棄權（書）及
    工地以現況作清點及點交作業，而因訴外人昭億公司溢領工
    程款甚多，故請被告不要做清算作業，所積欠各小包之工程
    款，並先向被告借款墊付各小包之工資，再以另一工地（四
    季紐約）所剩餘之工程款支付，故97年7 月14日前各小包之
    實際出工日數，即由訴外人昭億公司負責核對，可知被告並
    無權過問原告與訴外人昭億公司間之爭議等語，並據提出會
    議紀錄、工程承攬放棄書等件及聲請證人戊○○、甲○○為
    證。而經證人戊○○即訴外人昭億公司之負責人到庭證稱：
    系爭工程並未由訴外人昭億公司完成，後來是由合約的保證
    人即被告接手，於97年7 月12日前，因原告就出工數有不實
    陳報偽造簽到簿的情形，所以將認為不實部分刪掉，其他部
    分有支付，點工期間印象中是7 月初到7 月12日，金額為42
    0,604 元，此款項是由被告代付，訴外人昭億公司有與被告
    達成協議，即97年7 月12日之前要給小包的工程款，由訴外
    人昭億公司負責支付，97年7 月12日之後由被告自行和小包
    處理。出具切結書的目的是因為被告有就訴外人昭億公司承
    攬的映相巴黎工程代為支付97年6 月10日到97年7 月12日的
    款項，那些代付款項工程計價單上要有伊的簽名才算數，因
    被告有代付，所以伊同意被告可從訴外人昭億公司對業主就
    映相巴黎及四季紐約可請領的工程款中扣還，此係訴外人昭
    億公司與被告之協議，與原告無關，被告只是借錢給訴外人
    昭億公司去付，再從訴外人昭億公司的剩餘工程款中扣還，
    並沒有要概括承受訴外人昭億公司與原告間在7 月12日以前
    之權利義務關係等語（見本院卷二第167 頁起）。而其證詞
    核與被告所舉另一證人即瓏山林公司課長甲○○到庭所為證
    稱：因訴外人昭億公司財務出了問題，所以瓏山林公司在97
    年7 月15日時有和訴外人昭億公司協議，由訴外人昭億公司
    放棄後續的承攬關係，並簽有工程承攬放棄書。之後瓏山林
    公司才請被告進來配合，並另行簽約，訴外人昭億公司與小
    包間之工程款糾紛之處理方式，因訴外人昭億公司就四季紐
    約還有款項未領，但是就映相巴黎案沒有了，所以就由訴外
    人昭億公司出具切結書，同意就被告所代付的款項，可以從
    四季紐約案扣還，簽立切結書係在瓏山林公司，有伊及訴外
    人昭億公司的戊○○、被告法定代理人丙○○3 人在場時所
    寫的。因訴外人昭億公司退出時，為使建案繼續，須先支付
    小包錢，所以當時有向被告講，只要訴外人昭億公司確認沒
    有問題的部分，就由被告先行支付，被告再從四季紐約案的
    工程款扣還，不是概括承受，只是代付等語（見本院卷二第
    169 頁起）大致相符，而原告則僅泛言證人證詞不實在，因
    四季紐約根本無工程款可以扣還，且業主知被告有概括承受
    云云，惟證人戊○○與兩造既均有重大利害關係，應不至故
    意偏袒任何一方，而證人甲○○則與兩造無任何利害關係，
    又為在現場見聞之人，故其2 人所為之證言亦應屬可採。何
    況，本件復參酌依證人甲○○所述：訴外人昭億公司簽約總
    價為156,000,000 元，後因物價上漲，及瓏山林公司尚欠被
    告另件工程款5,000,000 元，故與被告議價時，金額為166,
    000,000 元，差額10,000,000元部分即是在補物料上漲及未
    付工程款部分，而因訴外人昭億公司已領走9.5 ％工程款，
    所以最後簽約價格是166,000,000 元扣掉已領走之9.5 ％工
    程款，發包價錢原則上是與發包給訴外人昭億公司相同，而
    因訴外人昭億公司已領走9.5 ％之工程款，故97年7 月15日
    前小包之工程款均應由訴外人昭億公司負責處理等情（見本
    院卷二第170 頁），顯見於業主瓏山林公司另行發包予被告
    之價格，原則上係與發包給訴外人昭億公司相同，並未就被
    告處理之前因訴外人昭億公司積欠小包工程款部分，而另行
    補貼被告之損失或支出，由此益可徵被告所辯：渠並未同意
    概括承受訴外人昭億公司前所積欠之債權債務等語應屬實在
    。否則，衡諸常理，於工程款總額實際並未增加情況下，就
    已領取之9.5 ％工程款部分，既係由訴外人昭億公司所領取
    ，且業自被告所得請領之工程款中扣除，自應由訴外人昭億
    公司負責清償予完成該部分工程款項之小包商，被告焉有可
    能同意概括承受而自願無條件承擔該部分損失之理，是原告
    所稱被告有同意概括承受云云，顯然有違常情。此外，原告
    復迄未提出其他積極確切證據以實其說，自應認原告主張被
    告有於97年7 月14日協調會中表示同意概括承受訴外人昭億
    公司之債權債務云云，實不足採信。
  (五)從而，原告主張被告應概括承受訴外人昭億公司所積欠原告
    97年6 月1 日至97年7 月10日之工資云云，顯屬無據，並無
    可取。
五、關於「自97年7 月15日之後，其點工工資係以每工每日2,50
    0 元，抑或以每工每日2,300 元計算？」部分：
  (一)原告主張其與訴外人昭億公司就本件工程部分，有口頭約定
    工程總價為14,000,000元，但合約簽訂前工程款以點工每日
    2,500 元計算等情，既為被告所不爭執，固堪信為真實。惟
    原告復主張被告於97年7 月14日召集之協調會中，有同意概
    括承受訴外人昭億公司與原告間所約定之事項云云，則為被
    告所否認，並以前揭情詞置辯，自亦應由原告對此有利於己
    之事實負舉證責任。
  (二)查被告並未於97年7 月14日同意概括承受訴外人昭億公司所
    積欠原告之工資及與原告間所約定之事項乙節，已如前述，
    且原告復未就與被告間之工程款有另約定係以點工每日2,50
    0 元計算之事實舉證以資證明，已難認原告主張為可採。更
    何況，反觀被告所為陳稱：渠於97年7 月15日時，即已告知
    各小包，若想與被告繼續合作，其點工部分之工資，是以每
    人每日工資2,300 元計算，且當時在場各小包（含原告）均
    表示同意等情，業據其提出97年7 月15日至97年8 月30日之
    計價單影本1 份為證，而依該計價單（見本院卷二第150 頁
    ）記載，其單日工資確以2,300 元計算，其上僅有原告負責
    人「辛○○」之簽名，並未就每日點工工資金額有所加註任
    何意見，依據常理推斷，倘若原告對每日點工工資金額有所
    爭執，理應會於計價單內附加意見，另復參酌被告並提出其
    他小包商亦係以單日每人工資2,300 元計算之計價單為佐，
    益徵原告主張每日每人工資以2,500 元計算云云，係為無理
    由，應認以被告所稱每日每人工資2,300 元等語為可採。
六、關於「原告請求被告應給付8月31日及9月1日之工資，有無
    理由？暨其本件得請求之工程款為若干？」部分：
  (一)原告主張因被告於97年8 月30日臨時告知其隔日即97年8 月
    31日起不用來上班，惟該日係工作天，致原告一時無法通知
    工人，故97年8 月31日及97年9 月1 日2 日均有正常進場施
    作，為此，請求前揭2 日之工資云云，並提出工作人員簽到
    簿影本2 份為證。被告則辯稱：兩造前於97年8 月17日重新
    議價時，原告本已同意以單浴每戶25,000元及雙浴每戶35,0
    00元，合計總價為12,350,000元（即單浴130 戶×25,000元
    ＋雙浴260 戶×35,000元＝12,350,000元）之價格進行施作
    ，但於同年8 月18日原告又以電話通知被告，表示不願意繼
    續承接本件工程後續部分。故被告乃於97年8 月22日和訴外
    人彭強生、邱文奇、林振益議價，且於同年月23日再以電話
    告知原告，若願以前揭價格承包即給予原告優先選擇權利，
    並於97年8 月25日再次以電話聯絡原告，但原告仍表示不願
    繼續承接本件工程，是被告乃告知原告做到97年8 月30日為
    止做結算。故自97年8 月31日起，是改由被告自己之工班進
    場施作，並非原告所屬人員施作，原告自不得請求該2 日之
    工資等語，並亦提出通聯紀錄表影本2 份為證。
  (二)查原告雖主張於97年8 月31日及97年9 月1 日均有進場施作
    云云，並據提出該2 日之工作人員簽到簿影本2 份為證（見
    本院卷一第126 、127 頁），然該簽到簿之真正既為被告所
    否認，且係屬私文書性質，自應由原告先就該文書之真正負
    舉證責任。惟依原告所提之工作人員簽到簿觀之，雖有原告
    所稱工作人員之簽名、進場時點及工作內容，但無施工場所
    工地主任之核對確認無訛之證明或記載，顯係由原告自行所
    製作之文書，且又無被告之簽名確認或同意，自無從證明原
    告所稱於97年8 月31日及97年9 月1 日確有正常進場進行施
    作等情屬實，而原告復未就此再為積極之舉證，故仍應認原
    告此部分之主張委無足採。又工作未完成前，定作人得隨時
    終止契約，此為民法第511 條前段所明定。依被告所提之通
    聯紀錄表觀之，僅得知悉原告確於前揭時點與被告有電話聯
    繫，並無從推知原告是否有表示不願意承接本件工程之後續
    ，參以被告亦自承有告知原告做至97年8 月30日為止做結算
    等內容，自應認兩造間承攬契約係於97年8 月30日方合法終
    止。則兩造間之承攬契約既已於97年8 月30日合法終止，且
    原告亦未證明於97年8 月31日、97年9 月1 日仍有繼續進場
    施作，自無理由請求被告應給付該2 日之點工工資，是原告
    此部分之請求亦屬無據。
  (三)綜上所陳，被告所應給付予原告之工程款，應僅為自97年7
    月15日起至97年8 月30日止，以每人每日工資2,300 元計算
    之款項乙節，既經認定詳述如前，而被告主張上開期間內，
    原告所提供之點工數只有664 人乙節，復為原告所不爭執（
    見本院卷一第199 頁），基此本件原告所得請求之工程款（
    含稅）則為1,603,560 元（即664 ×2,300 元＋76,360元＝
    1,603,560 元），而被告又已於97年9 月1 日如數支付，並
    經原告之負責人親自簽收無訛，有原告所不否認之工程計價
    單（見本院卷一第128 頁）附卷為證，足見被告辯稱並未積
    欠原告任何款項等語，當屬實在而為可採。
七、承前所述，原告之主張既均乏所據，尚非可採，則原告本於
    協調內容所約定之債務承擔法律關係以及與被告間之承攬契
    約法律關係，請求被告應給付762,877 元，及自起訴狀繕本
    送達翌日即97年9 月12日（見本院卷一第135 頁）起至清償
    日止，按年息5 ％計算之利息，即屬於法無據，為無理由，
    應予駁回。
八、原告受敗訴判決，其假執行之聲請亦失所依據，應併予駁回
    。
九、因本案事證已臻明確，兩造其餘主張、陳述及所提之證據暨
    攻擊防禦方法，經本院審酌後，認與本案判斷結果無影響，
    均毋庸再予一一論述，附此敘明。
十、結論：本件原告之訴為無理由，依民事訴訟法第78條，判決
    如主文。
中    華    民    國    98    年    6     月    8     日
                  民事第一庭法  官  黃若美
以上正本係照原本作成
如對本判決上訴，須於判決送達後20日內向本院提出上訴狀
中    華    民    國    98    年    6     月    8     日
                            書記官  江怡萱


司法院資訊處製作；財團法人民間司法改革基金會備份。
